【裁判字號】    96,訴,1126
【裁判日期】    970328
【裁判案由】    塗銷所有權移轉登記等
【裁判全文】
臺灣桃園地方法院民事判決              96年度訴字第1126號
原      告  臺灣中小企業銀行股份有限公司
法定代理人  丁○○
訴訟代理人  甲○○
被      告  丙○○
            乙○○
上  1   人
訴訟代理人  陳傳中律師
上列當事人間塗銷所有權移轉登記等事件，本院於民國97年3月1
3日言詞辯論終結，判決如下：
    主  文
被告丙○○於民國九十四年五月十六日將坐落於桃園縣中壢市○
○段六九六地號土地，及門牌號碼為桃園縣中壢市○○路八十七
巷十二號（建號為桃園縣中壢市○○段一九九三號）之三層樓鋼
筋混凝土造房屋，所為贈與被告乙○○之債權行為，及民國九十
四年六月六日所為所有權移轉物權行為應予撤銷。
被告乙○○應將上開土地及房屋，於民國九十四年六月六日以夫
妻贈與為原因所為之移轉登記塗銷，回復為被告丙○○所有。
訴訟費用由被告負擔。
    事實及理由
甲、程序方面：
    本件被告丙○○經合法通知，無正當理由未於最後言詞辯論
    期日到場，核無民事訴訟法第386 條所列各款情形，依原告
    聲請，由其一造辯論而為判決。
乙、實體方面：
一、本件原告起訴主張：
  (一)訴外人陳桂木於民國93年4 月19日，邀被告丙○○、訴外人
    陳國寶為連帶保證人，向原告借款新台幣（下同）1,000,00
    0 元（下稱系爭借款），借款期間自93年4 月20日起至99年
    4月20日止，利息按郵政儲金2年期定期儲金機動利率加1.45
    %計算，並隨郵政儲金2年期定期儲金機動利率機動調整，分
    60期平均攤還，每月繳付1次，自93年5月20日開始繳付，另
    約定如有一期未履行時，系爭借款債務視為全部到期，且逾
    期償還本金或利息時，按借款餘額自應償還日起，逾期6 個
    月以內部分，按約定利率10%，逾期超過6個月部分，按約定
    利率20% 加付違約金。嗣陳桂木自95年11月20起遲延繳付系
    爭借款本息，尚欠本金705,707 元及利息、違約金未為清償
    ，原告遂依消費借貸之法律關係向鈞院聲請核發支付命令，
    經鈞院核發96年促字第6899號支付命令，陳桂木、丙○○、
    陳國寶應連帶給付原告705,707 元及其利息、違約金。詎丙
    ○○竟於94年6月6日將附表所示之不動產（下稱系爭不動產
    ）贈與給被告乙○○，並完成土地移轉登記，而當時系爭借
    款仍有本金984,606 元未償還。因丙○○所為之無償贈與及
    移轉所有權行為，已使伊對原告之債務陷於清償不能或困難
    之狀態，顯有害及原告之債權，爰依民法第244條第1項規定
    ，求為判決並聲明如主文第1項及第2項所示。
  (二)丙○○對原告擔任連帶保證之債務，另有下列2 筆：
  1.訴外人精英鐳射股份有限公司（下稱精英公司）向原告借款
    10,000,000元，借款期間自93年2 月3 日起至98年1 月15日
    止，精英公司自95年10月15日起遲延給付，尚欠本金5,601,
    308 元未還，而此筆借款於94年6 月6 日被告辦理系爭不動
    產移轉登記時，仍有8,820,000元未償。
  2.精英公司向原告借款3,000,000元，借款期間自93年9月17日
    起至96年9 月17日止，精英公司自95年11月17日起遲延給付
    ，尚欠本金894,611 元未還，而此筆借款於94年6月6日被告
    辦理系爭不動產移轉登記時，仍有2,333,336元未償。
  (三)連帶債務人對於債權人應各負全部給付之責，是在債務未受
    清償前，連帶債務人之一人所為之詐害行為，債權人自得對
    之依民法第244條第1項、第2 項之規定撤銷之。至於其他連
    帶債務人有資力與否，在所不問。再者，債權人依民法第24
    4 條第1 項規定撤銷債務人所為之無償行為時，只需債務人
    所為之無償行為有害於債權人，且該行為係以財產權為目的
    為已足，並不以債務人知有損害債權人之債權為必要。又債
    之關係存續中因債務人之行為，致有礙債務履行或增加履行
    困難者，即應認為有損於債權人之權利。丙○○於鈞院審理
    時自承系爭不動產移轉給被告乙○○時，伊名下資產已不足
    清償對原告之債務，則原告自得請求被告將該移轉登記行為
    撤銷，與陳桂木是否有資力無關。況陳桂木在系爭不動產於
    94年6月6日辦理所有權移轉登記時，對原告所負之債務總計
    12,137,942元，且被告鄭益誠為該債務之連帶保證人，而陳
    桂木提供之擔保品價值不到4,000,000 元，顯不足清償所有
    債務，可見被告於94年6月6日所為之系爭不動產所有權移轉
    登記行為，已使伊對原告之債務陷於清償不能或困難之狀態
    ，而害及原告之債權。
二、被告則抗辯：
  (一)系爭不動產係被告乙○○以婚前本身之積蓄於85年2 月間所
    購買，而信託登記在伊前夫即被告丙○○名下，於94年間，
    被告乙○○擬與被告丙○○辦理離婚，被告丙○○即應與被
    告乙○○終止上開信託關係，並將系爭不動產移轉登記與被
    告乙○○，故被告2 人於94年6 月6 日所辦理之系爭不動產
    移轉登記乃係以終止信託登記，達到夫妻離婚剩餘財產分配
    之結果。
  (二)因被告乙○○與被告丙○○已共同至戶政事務所辦理離婚登
    記，則被告乙○○自得依民法第1030條之1 規定向被告丙○
    ○請求剩餘財產分配，故被告丙○○將系爭不動產終止信託
    ，並移轉登記與被告乙○○，自屬有據。又民法第1030條之
    1 規定之夫妻剩餘財產分配請求權利係著眼於夫妻間之身分
    行為。具有人格法益性質，非單純之財產上行為，原告無權
    對此行使民法第244條之撤銷訴權。
  (三)被告乙○○與丙○○在辦理系爭不動產移轉過戶手續時，被
    稅捐機關認定為贈與關係，加上夫妻間之贈與可免繳土地增
    值稅，被告始以贈與名義辦理系爭不動產之所有權移轉登記
    ，實則是終止信託關係以達夫妻離婚剩餘財產之分配。
  (四)訴外人陳桂木於93年4 月19日向原告辦理貸款時，同時有將
    本身所有之房屋及土地設定抵押權與原告，然原告放棄實行
    抵押權，不向陳桂木求償，有違常理。又被告丙○○在系爭
    不動產移轉登記與被告乙○○後，被告丙○○本身也有坐落
    苗栗縣卓蘭鎮○○○段15-6、15-323地號土地等財產可供原
    告求償，不會損及原告之債權。
  (五)原告係專門從事便利專業信用供給之專業銀行，對於借款人
    或連帶保證人之財產異動，應比一般大眾更有注意義務，系
    爭不動產移轉登記係發生於94年6月6日，而原告遲於96年7
    月12日才提起本件訴訟，應認原告已逾民法第245條規定之1
    年除斥期間。從而，原告之權利即告消滅，自不得依民法第
    244條第1項行使撤銷權。
  (六)無償行為乃指法律行為之當事人單方負給付義務，而他方無
    償取得，然系爭不動產之移轉登記僅係單純的終止信託關係
    後之財產歸屬，與贈與或無償行為無涉，與民法第244 條第
    1 項之規定有間，故原告主張系爭不動產之移轉登記事由為
    贈與應非屬實。
  (七)訴外人精英公司之雷射切割機，原告對之設有動產擔保，依
    動產擔保交易法第15條之規定，原告自得以抵押權人身分占
    有抵押物，並得出賣，就其賣得價金優先於其他債權人而受
    清償。原告有此權利賣出該雷射切割機以滿足其債權卻怠於
    行使權利，而向鈞院提起本件訴訟，應認原告無權利保護之
    必要。
  (八)爰聲明請求：原告之訴駁回。
三、原告主張訴外人陳桂木於93年4 月19日，邀被告丙○○、訴
    外人陳國寶為連帶保證人，向原告借款1,000,000 元，借款
    期間自93年4 月20日起至99年4 月20日止，利息按郵政儲金
    2 年期定期儲金機動利率加1.45% 計算，並隨郵政儲金2 年
    期定期儲金機動利率機動調整，分60期平均攤還，每月繳付
    1 次，自93年5 月20日開始繳付，另約定如有一期未履行時
    ，系爭借款債務視為全部到期，且逾期償還本金或利息時，
    按借款餘額自應償還日起，逾期6 個月以內部分，按約定利
    率10%，逾期超過6 個月部分，按約定利率20%加付違約金。
    詎陳桂木自95年11月20起遲延繳付系爭借款本息，尚欠本金
    705,707 元及利息、違約金未為清償，原告遂依消費借貸之
    法律關係向本院聲請核發支付命令，經本院核發96年促字第
    6899號支付命令，陳桂木、丙○○、陳國寶應連帶給付原告
    705,707 元及其利息、違約金。嗣被告丙○○於94年6月6日
    將系爭不動產以「贈與」方式辦理移轉登記與被告乙○○等
    情，業據其提出與所述相符之青年創業貸款契約及借據各1
    件、授信約定書3件、連線作業查詢單、本院96年度促字第6
    899號支付命令及確定證明書、土地登記第2類謄本、建物登
    記第2類謄本、地籍異動索引各1件（以上均為影本）為證，
    被告對此亦不爭執，是原告此部分主張堪信屬實。
四、原告復主張被告丙○○所為之無償贈與及移轉所有權行為，
    已使伊對原告之債務陷於清償不能或困難之狀態，顯有害及
    原告之債權，爰依民法第244條第1項規定請求撤銷上開債權
    及物權行為，並塗銷該移轉登記回復為被告丙○○所有等語
    ，為被告乙○○所否認，並執前詞置辯。茲本件所應審究者
    為(一)被告丙○○於94年6月6日將系爭不動產移轉登記與被告
    乙○○之事由為何。(二)原告之債權是否會因上述系爭不動產
    移轉登記行為受到損害。(三)原告行使民法第244條第1項之撤
    銷權有無逾1 年除斥期間。
  (一)按信託，除法律另有規定外，應以契約或遺囑為之；以應登
    記或註冊之財產權為信託者，非經信託登記，不得對抗第3
    人，信託法第2 條、第4 條第1 項分別訂有明文。又信託法
    係於85年1 月26日公布實施，倘被告間確有信託系爭不動產
    之行為，自應依法為信託之登記。若未為信託之登記，依信
    託法第4條第1項規定，自不得事後主張被告間之內部為信託
    關係，而持以對抗第3人。查依上開土地登記第2類謄本及建
    物登記第2 類謄本所示，登記原因為夫妻贈與，而其他登記
    事項欄內亦未載明有終止信託登記等字樣，參以系爭不動產
    係於85年4月1日以買賣為由登記在被告丙○○名下，有地籍
    異動索引1 件可佐，顯見系爭不動產於買受時即有讓被告丙
    ○○保有系爭不動產所有權之意，而無使被告丙○○為被告
    乙○○之利益或特定目的管理或處分信託財產之意。復依信
    託法第2 條規定，信託關係之成立原則上應以契約或遺囑為
    之，被告既未能舉證證明彼此間有信託契約存在，自無成立
    信託關係之餘地。從而，因被告自始即無為信託契約之意，
    復未為不動產之信託登記，依法亦不得以其內部關係對抗第
    3人，是被告乙○○抗辯系爭不動產係伊於85年2月間出資購
    買，而信託登記在被告丙○○名下云云，並不足採。
  (二)次按土地法第43條，依本法所為之登記，有絕對效力。查依
    被告乙○○所述，可知系爭不動產於94年6 月6 日辦理移轉
    登記時，伊並未給付任何款項予被告丙○○。參以上開土地
    登記第2類謄本及建物登記第2類謄本已載明登記原因為夫妻
    贈與，而被告乙○○抗辯兩造間就系爭不動產有信託關係存
    在乙節復無法舉證以實其說，已如前述，揆諸上開規定，自
    應認被告就系爭不動產之移轉登記確係無償之贈與行為。至
    於被告抗辯因被告乙○○擬與被告丙○○離婚，故以該次移
    轉登記以達到夫妻離婚剩餘財產分配之結果，且夫妻剩餘財
    產分配請求權利係著眼於夫妻間之身分行為。具有人格法益
    性質，非單純之財產上行為，原告無權對此行使民法第244
    條之撤銷訴權云云。然查，被告2人係於96年1 月2日辦理離
    婚登記，而系爭不動產則於94年6月6日辦理移轉登記，足見
    兩者並無關聯，是被告此部分抗辯與事實不符，自非可採。
  (三)按連帶債務人對於債權人應各負全部給付之責，是在債務未
    受清償前，連帶債務人中之1 人所為之詐害行為，債權人自
    得對之依民法第244 條第1 項、第2 項之規定撤銷之。至於
    其他連帶債務人有資力與否，在所不問（最高法院88年度台
    上字第1302號判決意旨參照）。經查，丙○○於本院審理中
    自陳渠將系爭不動產移轉登記與乙○○時，渠名下財產有2
    筆土地，經拍賣結果，合計價值為580,000 元等語（參見本
    院卷第33頁），且丙○○於該次言詞辯論期日亦明確表示渠
    當時名下資產已不足清償原告之債務等語（參見本院卷第33
    頁）。至於被告抗辯丙○○在系爭不動產移轉登記與乙○○
    後，丙○○本身也有坐落苗栗縣卓蘭鎮○○○段15-6、15-3
    23地號土地等財產可供原告求償，不會損及原告之債權云云
    ，然查，依原告所提出本院96年度執字第70號強制執行事件
    於96年10月13日製作之分配表載明債務人姓名：丙○○。執
    行拍賣所得金額：苗栗縣卓蘭鎮○○○段15-6、15-323地號
    土地全部，580,000 元，另於債權計算及金額分配欄第10項
    記載：原告之假扣押債權原本為3,000,000元，分配金額為1
    19,704 元，不足額為2,880,296元，核與丙○○前開所述相
    符，足見丙○○之名下財產並不足以將渠對原告之債務清償
    完畢，是被告抗辯原告之債權不會因丙○○將系爭不動產移
    轉登記與乙○○而受損害云云，委無可採。又被告另抗辯陳
    桂木於93年4 月19日向原告辦理貸款時，同時有將本身所有
    之房屋及土地設定抵押權與原告，然原告放棄實行抵押權，
    不向陳桂木求償，有違常理，且精英公司之雷射切割機，原
    告對之設有動產擔保，依動產擔保交易法第15條之規定，原
    告自得以抵押權人身分占有抵押物，並得出賣，就其賣得價
    金優先於其他債權人而受清償。原告有此權利賣出該雷射切
    割機以滿足其債權卻怠於行使權利，應認原告無權利保護之
    必要云云，惟查，兩造均不爭執丙○○與陳桂木或精英公司
    均係負連帶清償責任，揆諸上開說明，因丙○○在渠名下財
    產不足供清償渠對原告之債務時，仍將系爭不動產無償移轉
    登記與乙○○，顯有害及原告之債權，自屬詐害行為，原告
    自得依民法第244條第1項規定撤銷，不會因其他連帶債務人
    陳桂木或精英公司有資力與否而有不同認定，是被告此部分
    抗辯亦非可採。
  (四)按前條撤銷權，自債權人知有撤銷原因時起，1 年間不行使
    ，或自行為時起，經過10年而消滅，民法第245 條定有明文
    。由此可知，1年之除斥期間係以債權人知悉有民法第244條
    各項撤銷原因時起算。查丙○○對原告擔任連帶保證之債務
    共有3 筆，其中系爭借款部分係自95年11月20日起遲延給付
    ，另外精英公司向原告之2筆借款部分，則分別自95年10月1
    5 日及同年11月17日起遲延給付，衡情原告須在丙○○所擔
    任連帶保證之債務發生違約情事後，始會向丙○○求償，進
    而才去查詢丙○○名下財產之異動狀況。準此，原告最早知
    悉有民法第244 條各項撤銷原因之日亦在上述遲延給付之後
    ，而原告於96年7月12日即提起本件訴訟，顯未逾1年之除斥
    期間，是被告抗辯本件應自系爭不動產爭不動產於94年6月6
    日辦理移轉登記之日起算，且因距原告提起本件訴訟時已逾
    1 年，而認原告之權利消滅，不得再行使民法第244條第1項
    之撤銷權云云，於法不合，自不足採。
  (五)綜上所述，被告2 人就系爭不動產以無償贈與之方式辦理移
    轉登記，而該贈與及移轉登記行為將致原告對被告丙○○之
    債權有履行不能或困難之情形，應認上開行為有害於原告之
    權利，而屬民法第244條第1項所指之詐害行為。從而，原告
    依民法第244條第1項規定，請求撤銷被告丙○○於94年5月1
    6日將系爭不動產所為贈與被告乙○○之債權行為，及94年6
    月6 日所為所有權移轉物權行為應予撤銷，及被告乙○○應
    將系爭不動產於94年6月6日以夫妻贈與為原因所為之移轉登
    記塗銷，為有理由，應予准許，
五、本件事證已臻明確，兩造間其餘攻擊防禦方法，核與本判決
    結果不生任何影響，爰不一一予以論述，附此敘明。
六、據上論結，原告之訴為有理由，依民事訴訟法第385條第1項
    前段、第78條、第85條第1項前段，判決如主文。
中    華    民    國    97    年    3     月    28    日
                  民事第一庭    法  官  林哲賢
上為正本係照原本作成。
如對本判決上訴，須於判決送達後20日內向本院提出上訴狀
中    華    民    國    97    年    3     月    28    日
                                書記官  羅美英
附表：
土地
┌───────────────────────────────────────────┐
│債務人：乙○○                                                                        │
├─┬───────────────────┬─┬───┬──┬───┬────────┤
│編│土          地          坐          落│地│面積  │權利│最低拍│備           註 │
│  ├───┬───┬───┬───┬───┤  ├───┤    │賣價格│                │
│號│縣  市│鄉鎮  ○  段  ○○段  │地  號│目│平方  │範圍│（新台│                │
│  │      │市區  │      │      │      │  │公尺  │    │幣元）│                │
├─┼───┼───┼───┼───┼───┼─┼───┼──┼───┼────────┤
│１│桃園縣│中壢市│中工  │      │696   │建│83    │全部│      │所有權人：乙○○│
└─┴───┴───┴───┴───┴───┴─┴───┴──┴───┴────────┘
建物
┌─┬──┬────┬────┬─────┬───────────────┬──┬────┐
│編│建  │基    地│建    物│建築式樣主│建物面積（平方公尺）          │    │  備    │
│  │    │        │        │要建築材料├───────┬───────┤權利│        │
│  │    │        │        │及房屋層數│樓層面積合計  │附屬建築物主要│範圍│        │
│號│號  │坐    落│門    牌│          │              │建築材料及用途│    │  考    │
├─┼──┼────┼────┼─────┼───────┼───────┼──┼────┤
│１│1993│桃園縣中│桃園縣中│鋼筋混凝土│總面積139.0   │陽台等四項    │全部│所有權人│
│  │    │壢市中工│壢市吉林│造3層樓房 │一層：48.64   │21.59         │    │：乙○○│
│  │    │段696地 │路87巷12│          │二層：48.64   │              │    │        │
│  │    │號      │號      │          │三層：41.72   │              │    │        │
└─┴──┴────┴────┴─────┴───────┴───────┴──┴────┘


司法院資訊處製作；財團法人民間司法改革基金會備份。
